臺灣高等法院刑事判決　　　　　　　　96年度上訴字第3784號
上　訴　人　臺灣臺北地方法院檢察署檢察官
上　訴　人
即　被　告　乙○○
選任辯護人　王雅慧律師
上列上訴人因被告強盜等案件，不服臺灣臺北地方法院96年度訴
字第855號，中華民國96年8月15日第一審判決（起訴案號：臺灣
臺北地方法院檢察署95年度偵字第19322號），提起上訴，本院
判決如下：
    主  文
原判決撤銷。
乙○○共同犯剝奪他人行動自由罪，處有期徒刑拾月，減為有期
徒刑伍月，如易科罰金，以銀元佰元即新臺幣玖佰元折算壹日
。
    事  實
一、乙○○於民國95年4月間，曾出資新臺幣（下同）19萬元，
    與友人甲○○合夥從事化妝品生意，嗣乙○○有意退出，要
    甲○○將出資款併同借用之6萬元，合併償還，一直未獲同
    意。乙○○於95年6月2日電話聯絡甲○○，以有急用為由，
    要求償還部分金錢，甲○○承諾當日先償還3萬元，而相約
    見面洽談。乙○○不滿意甲○○處理方式，為迫使甲○○如
    數還錢，竟邀同其夫黃冠霖（經臺灣臺北地方法院檢察署發
    布通緝中）及數名不詳姓名、年籍成年男子，一起赴約。同
    日晚間9時許，甲○○偕同友人劉俊宏依約前往臺北市○○
    區○○路、民生東路口之「風車小鎮簡餐店」，等候與乙○
    ○會面。乙○○等一行人抵達上址，乙○○即囑咐其他人在
    外等候進一步指示，而獨自1人進入店內。乙○○與甲○○
    洽談結果，未有進展，見劉俊宏有事離開，即聯絡在外之黃
    冠霖等人進入。被告、黃冠霖與不詳姓名、年籍成年男子等
    人，乃將甲○○團團圍住，要求甲○○還錢。雙方言語不合
    ，乙○○、黃冠霖與該數名不詳姓名、年籍不詳男子，即共
    同基於傷害、使行無義務之事及剝奪行動自由之故意，以有
    無吃過玻璃等語，威嚇甲○○，並由不詳姓名、年籍男子一
    起出手毆打甲○○，迫使甲○○於未談好條件之情形下，交
    出身上原本準備交付乙○○之3萬元，並同意簽發面額各25
    萬元之本票2紙及書立同額之借據、現金保管條各1紙，以解
    決合夥債務問題，以強暴、脅迫方法，使甲○○行無義務之
    事。因甲○○表示並未攜帶國民身分證可供核對，乙○○等
    人乃強押甲○○返回臺北市松山區○○○路○段251巷23號5
    樓住處，拿取國民身分證。由其中4名不詳真實姓名、年籍
    男子隨車監控甲○○駕駛車輛，其他不詳姓名、年籍男子則
    分駕2部車輛尾隨，而剝奪甲○○之行動自由。車輛抵達臺
    北市松山區○○○路○段251 巷口，甲○○一下車，即乘機
    逃跑，不詳姓名、年籍男子多人在後追趕，並分持鐵棍、鋁
    棒於追及後毆打甲○○，致甲○○受有粉碎性臏骨骨折、全
    身多處擦傷、左側臉頰撕裂傷、左胸挫傷等傷害。經甲○○
    大聲呼叫，驚動鄰居出聲喝止，該等不詳姓名、年籍男子始
    一哄而散。
二、案經甲○○訴由臺北市政府警察局松山分局報請臺灣臺北地
    方法院檢察署檢察官偵查起訴。
    理  由
一、按被告以外之人於偵查中向檢察官所為之陳述，除顯有不可
    信之情況者外，得為證據，刑事訴訟法第159條之1第2項，
    定有明文。證人即風車小鎮簡餐店員工林惠玲於檢察官訊問
    時，經依法具結，上訴人即被告乙○○及辯護人並未抗辯證
    人林惠玲於檢察官訊問時所為陳述，有何顯不可信之情形，
    依上開說明，該證人所為陳述，得為證據。
二、被告乙○○上揭強制、剝奪行動自由及傷害之事實，(一)經告
    訴人甲○○於原審具結指證歷歷（見原審卷第46頁至第51頁
    ），並提出國泰綜合醫院於95年6月5日所出具，記載告訴人
    於同年月2日急診，受有粉碎性臏骨骨折、全身多處擦傷、
    左側臉頰撕裂傷、左胸挫傷等傷害，並接受手術治療等情之
    甲種診斷證明書，附卷為證（見偵查卷11頁）。(二)證人劉俊
    宏於原審結證：我與甲○○於95年6月2日晚間，一起去「風
    車小鎮簡餐店」赴約，被告進來沒有多久，我有事先離開，
    店裡只有我們1桌客人。我離開走到店外，看到有數名黑衣
    男子在店口，談到人在裡面，我就打電話告訴甲○○，他口
    氣緊張，請我通知他哥哥，我有打電話，但沒有人接電話，
    我就離開等語（見原審卷第41頁至第43頁）。證人即風車小
    鎮簡餐店員工林惠玲於檢察官訊問時證稱：我於95年6月2日
    晚間，在「風車小鎮簡餐店」上班時，看到一群黑衣男子來
    喝飲料，有人與甲○○同桌，因人太多，也有人分開坐。甲
    ○○先到店裡，那些黑衣男子一進來，就前往甲○○位子。
    那些黑衣男子與甲○○之飲料費用，是1位女子一起付帳，
    在場只有1位女子等語（見偵查卷第91、9 2頁）。證人即被
    告與告訴人妻子之同事陳秋伊於原審結證：被告於電話中跟
    我講，她約甲○○談還款事，要求甲○○簽本票，甲○○回
    家拿國民身分證，但是甲○○不肯簽本票，還逃跑，被告才
    找人修理甲○○等語（見原審卷第43頁至第46頁）。(三)被告
    於警詢及原審、本院均供述，其有於上揭時間，在「風車小
    鎮簡餐店」，與告訴人見面，討論償還金錢事宜，嗣有多名
    男子前來找告訴人等語（見偵查卷第5、6頁、原審卷第19、
    20頁、本院卷第35、36頁）。(四)以告訴人受傷程度不輕，參
    酌上開證人劉俊宏、林惠玲、陳秋伊證述情節，足認告訴人
    所為上開指訴，信而有徵，顯非誣指可比，可以採信。(五)至
    於告訴人雖堅指其被迫簽發面額各25萬元之本票2紙及書立
    同額之借據、現金保管條各1紙完畢，交付被告等情，惟並
    未扣得告訴人所謂本票、借據及現金保管條，參以告訴人尚
    未返家取得國民身分證，即遭毆打成傷，眾人便一哄而散。
    又證人陳秋伊證述被告表示告訴人不肯簽發本票而被毆打情
    節，僅足認定被告有強迫告訴人簽發本票及書立借據、保管
    條，而不能以告訴人單一之指訴，認定告訴人已經簽發本票
    及書立借據、現金保管條完畢，交付被告，併予敘明。(六)告
    訴人於原審證述：被告有出資19萬元，要我償還，我同意先
    還3萬元。被告有說包括利息，才要我簽面額總共50萬元之2
    張本票等語（見原審卷第47、50頁）。足認被告確實與告訴
    人有債務糾紛，其以強暴、脅迫方法，向告訴人取得3萬元
    ，及要求告訴人簽發面額50萬元本票，金額尚非顯不相當，
    手段固有不法，仍難認其有不法所有之意圖。
三、訊據被否認有告訴人所指強制、剝奪行動自由及傷害之犯行
    ，並辯稱：我與甲○○相約見面，另10餘名黑衣男子前來找
    告訴人，我見情況不對，即先行離開。我丈夫黃冠霖並未到
    場，該等黑衣男子所作所為，與我無關。告訴人到處欠債，
    還避不見面，可能另有他人因此毆打告訴人。告訴人欠錢不
    還，故意誣指我等語。
四、經查，如前所述，證人林惠玲證述係被告一起支付包括被告
    、告訴人與所有黑衣男子之飲料費用，另證人陳秋伊證稱被
    告自承告訴人不肯簽本票，還逃跑，才找人修理告訴人。參
    以告訴人於原審證述：被告本來約我到東興路，我臨時改地
    點到「風車小鎮簡餐店」等語（見原審卷第46頁）。黑衣男
    子如與被告無關，豈能亦步亦趨，抵達上址，尋得告訴人。
    被告既然急於向告訴人催討金錢，未達目的，焉肯輕易罷手
    離開，並支付所有在場人員之飲料費用。被告空言否認犯行
    ，乃畏罪卸責之詞，不能採信。是以，本件事證明確，被告
    犯行堪以認定，應依法論科。
五、被告行為後，刑法施行法於95年6月14日修正公布，增訂第1
    條之1，95年7月1日施行，將刑法分則編所定罰金之貨幣單
    位均改為新臺幣，並將罰金數額分別提高為30倍或3倍，而
    94年2月2日修正公布，95年7月1日施行前刑法第33條第5款
    規定，罰金刑為銀元1元即新臺幣3元以上，修正後規定為新
    臺幣1千元以上，比較結果，法定刑有罰金刑之刑法第277條
    第1項、第302條第1項，以修正前規定，有利於被告。依刑
    法第2條第1項規定，比較新舊法結果，應適用修正前規定。
    刑法第55條關於牽連犯之規定，業於94年2月2日修正公布刪
    除，95年7月1日施行，此刪除雖非犯罪構成要件之變更，但
    顯已影響行為人刑罰效果，自屬法律變更。依修正前規定，
    牽連犯僅論以一罪；依修正後規定，原則上應數罪併罰。比
    較新、舊法結果，修正前規定，有利於被告，依刑法第2條
    第1項規定，仍應適用被告行為時法律即舊法論以牽連犯（
    最高法院95年第8次刑事庭會議決議參照）。又刑法第41 條
    ，關於易科罰金之規定，將易科罰金之折算標準，由銀元1
    百元、2百元、3百元，折算1日，修正為新臺幣1千元、2 千
    元、3千元，折算1日。爰依刑法第2條第1項前段規定，就關
    於易科罰金之規定，適用有利於被告之修正前規定。刑法第
    28條關於共犯之規定，雖於94年2月2日修正公布，95年7 月
    1日施行，惟該條原規定：「二人以上共同『實施』犯罪之
    行為者，皆為共同正犯。」，修正為：「二人以上共同『實
    行』犯罪之行為者，皆為共同正犯。」原「實施」之概念，
    包含陰謀、預備、著手及實行等階段之行為，修正後僅共同
    實行犯罪行為，始成立共同正犯。是修正後共同正犯之範圍
    縮小，排除陰謀犯、預備犯之共同正犯。共同正犯之規定，
    固有修正，但對被告與黃冠霖、不詳姓名、年籍成年男子間
    ，有犯意之聯絡，及行為之分擔，不論修正前後，均構成共
    同正犯，刑法第28條之修正，對於被告並無有利或不利之影
    響，自無適用修正後刑法第2條第1項規定，為新、舊法比較
    適用之必要，應逕行適用修正後規定（最高法院95年度臺上
    字第5669號判決參照）。核被告所為，均係犯修正前刑法第
    277條第1項之傷害罪、第302條第1項之剝奪行動自由罪。被
    告強制告訴人交付3萬元部分，告訴人已經交付，已達既遂
    程度，雖被告強制告訴人簽發本票及書立借據、現金保管條
    部分，告訴人尚未簽發及書立，尚在未遂階段，仍應論以既
    遂。被告為使告訴人行無義務之事，而剝奪其行動自由，強
    制行為之低度行為，應為剝奪他人行動自由罪之高度行為所
    吸收，不另論罪（最高法院29年上字第2359號判例參照）。
    被告與黃冠霖、不詳姓名、年籍成年男子間，有犯意之聯絡
    ，及行為之分擔，應論以共同正犯。按刑法第328條第1項之
    強盜罪，以行為人有不法所有之意圖，為其犯罪構成要件。
    如一、(六)所述，被告確實與告訴人有債務糾紛，其向告訴人
    取得3萬元，難認其有不法所有之意圖，不能論以強盜罪。
    公訴意旨認為該部分，應成立刑法第328條第1項之強盜罪，
    容有未洽，惟社會基本事實同一，起訴法條應予變更。被告
    所犯上開2罪，有方法結果之牽連關係，應依修正前刑法第
    55條牽連犯之規定，從較重之刑法第302條第1項之剝奪行動
    自由罪處斷。
六、原審以被告罪證明確，據以論罪科刑，固非無見。惟如前所
    述，被告迫使告訴人交付3萬元部分，應論以刑法第302條第
    1項之剝奪他人行動自由罪，公訴意旨認為成立刑法第328條
    第1項之強盜罪，尚有未洽，起訴法條應予變更。原判決未
    敘明變更起訴法條意旨，引用刑事訴訟法第300條，而說明
    不另為無罪之諭知，即有未合。檢察官依告訴人之請求，以
    被告否認犯行，毫無悔意，原判決量處有期徒刑10月，經減
    刑後，得以易科罰金，量刑過輕；被告上訴意旨，仍執前詞
    否認犯罪，分別指摘原判決不當，提起上訴。惟刑法第302
    條第1項之罪，其法定本刑為5年以下有期徒刑、拘役或新臺
    幣9千元以下罰金，原判決審酌被告犯罪情節，量處被告有
    期徒刑10月，尚不能認為有輕判情形。至於原判決依法減刑
    結果，所處之刑，得以易科罰金，核與量刑輕重無涉。檢察
    官及被告提起上訴，雖均無理由，惟原判決既有上開可議之
    處，即屬無可維持，本院應予撤銷改判。
七、本院審酌被告不循正當法律途徑處理債務，而糾眾以暴力手
    段催討，造成告訴人受傷嚴重，犯罪情節非輕。被告犯罪後
    ，猶一再飾詞圖卸，未見悔意，犯罪後態度欠佳，及被告之
    素行、犯罪之動機、目的、手段等一切情狀，量處有期徒刑
    10月。被告犯罪時間在96年4月24日以前，合於中華民國96
    年罪犯減刑條例之減刑規定，爰依該條例第2條第1項第3款
    、第7條、第9條規定，減為有期徒刑5月，並依修正前刑法
    第41條第1項前段規定，諭知易科罰金之折算標準。
八、被告等人犯罪所用之鐵棍、鋁棒，均未扣案，並無證據證明
    為被告等人所有，爰不諭知沒收，附此敘明。
據上論斷，應依刑事訴訟法第369條第1項前段、第364條、第299
條第1項前段、第300條，刑法第2條第1項前段、第28條，修正前
刑法第277條第1項、第302條第1項、第55條、第41條第1項前段
，修正前罰金罰鍰提高標準條例第1條前段、第2條，中華民國96
年罪犯減刑條例第2條第1項第3款、第7條、第9條，判決如主文
。
本案經檢察官羅建勛到庭執行職務。
中　　華　　民　　國　　96　　年　　10　　月　　30　　日
       　　　　　 刑事第十三庭審判長法  官  曾德水
                                    法  官  談  虎
                                    法  官  李錦樑
以上正本證明與原本無異。
如不服本判決，應於收受送達後10日內向本院提出上訴書狀，其
未敘述上訴之理由者並得於提起上訴後10日內向本院補提理由書
（均須按他造當事人之人數附繕本）。
                                    書記官  吳金來
中　　華　　民　　國　　96　　年　　10　　月　　30　　日
附錄：本案論罪科刑法條全文：
刑法第277條第1項。
（普通傷害罪）
傷害人之身體或健康者，處 3 年以下有期徒刑、拘役或 1 千元
以下罰金。
刑法第302條第1項。
（剝奪他人行動自由罪）
私行拘禁或以其他非法方法，剝奪人之行動自由者，處 5 年以下
有期徒刑、拘役或 3 百元以下罰金。
